【裁判字號】    98,消債抗,234
【裁判日期】    990111
【裁判案由】    更生事件
【裁判全文】
臺灣臺北地方法院民事裁定           98年度消債抗字第234號
抗  告  人  甲○○
代  理  人  劉師婷律師
上列抗告人因消費者債務清理條例更生事件，抗告人對於民國九
十八年七月九日本院九十八年度消債更字第二五八號裁定提起抗
告，本院裁定如下：
    主    文
抗告駁回。
抗告程序費用新臺幣壹仟元由抗告人負擔。
    理    由
一、抗告意旨略以：其於民國九十八年六月十五日接獲原審法院
    補正裁定後，隨即於同年月二十五日具狀補正陳情書、國泰
    世華銀行存摺影本、存根存款單影本，並於陳情書中說明出
    售門牌號碼臺北縣板橋市○○路○段二三八號二樓房屋及坐
    落土地（下稱系爭不動產）之資金流向乃係扺償買受人陳玉
    美借款債權新臺幣（下同）二百五十二萬四千元，倘原審法
    院認為不足，即應依消費者債務清理條例（下稱消債條例）
    第九條第一項規定發函陳玉美查詢，自不以抗告人所提出者
    為限，抗告人實已盡釋明補正義務；又抗告人自八十三年起
    多次向陳玉美借貸現金，購買系爭不動產亦係向陳玉美借貸
    一百二十萬元支付頭期款，故其於九十五年七月間出售系爭
    不動產予陳玉美並扺償全部借款時，渠等已將相關借據、本
    票全部作廢致無法提出，亦難謂有違常理；原裁定僅以其未
    提出借據或全無陳玉美匯款借貸證明，即率謂其所言尚難遽
    信，顯與經驗法則相悖，爰請求廢棄原裁定，准予抗告人開
    始更生程序云云。
二、按債務人對於金融機構因消費借貸、自用住宅借款、信用卡
    或現金卡契約而負債務，在聲請更生或清算前，應提出債權
    人清冊，以書面向最大債權金融機構請求協商債務清償方案
    並表明共同協商之意旨；債務人與金融機構協商成立者，不
    得聲請更生或清算，但因不可歸責於己之事由，致履行顯有
    重大困難者，不在此限；本條例施行前，債務人依金融主管
    機關協調成立之中華民國銀行公會會員辦理消費金融案件無
    擔保債務協商機制與金融機構成立之協商，準用前項之規定
    ，同條例第一百五十一條第一、五、六項定有明文。
三、本件抗告人於九十五年十月間與安泰商業銀行股份有限公司
    （以下簡稱安泰商銀）等無擔保債權銀行成立協商，依協商
    方案自同年十一月起每月清償一萬一千五百八十二元，嗣於
    九十六年九月間毀諾，此經抗告人自承無訛，核與財團法人
    金融聯合徵信中心當事人綜合信用報告所載一致（見原審卷
    第十一頁即附件四之一），是依上開規定，抗告人須有不可
    歸責於己之事由，致履行原成立之協商顯有重大困難，始得
    聲請更生。經查：
（一）抗告人自承至少自協商成立前半年即九十五年三月間起即
      受僱於前配偶陳昱誠（原名陳金銘，九十六年四月十一日
      更名）胞姊陳旭玲，在臺北市內湖區東湖市場水餃攤位任
      職迄今，有（原審卷第二四頁）現職在職證明、（原審卷
      第三九、八八、八九頁）戶籍謄本附卷可稽，協商成立前
      後四年期間身體狀況亦無足以影響其工作之任何變化，所
      稱實際扶養之未成年子女陳玟君（九十三年一月十四日生
      ）亦於九十五年三月九日抗告人與陳昱誠離婚時即已約定
      由抗告人監護，有（原審卷第四一頁）戶籍謄本可考，則
      抗告人九十五年十月間與安泰商銀等金融機構成立協商、
      約定自翌月起每月清償一萬一千五百八十二元（見原審卷
      第四二頁即附件八協議書），應已盱衡自己之經濟能力、
      履行協商結果之意願、可能性、依協商結果可得之期限與
      低利利益、毀諾時將產生之不利益等主、客觀因素，本諸
      自由意識及平等地位自主決定，易言之，如自九十五年十
      一月起每月清償一萬一千五百八十二元非其能力所及，抗
      告人本不應與金融機構成立協商，豈有先貿然與金融機構
      成立協商，於個人主、客觀情狀均無任何變化之情況下率
      爾主張履行顯有重大困難且不可歸責於己之理？故除抗告
      人得舉證證明九十五年十月間起至九十六年九月間止即協
      商成立時起迄毀諾時止有其他不可歸責於己之事由導致其
      繼續履行原成立之協商顯有重大困難，本件抗告人無法履
      行與金融機構原成立之協商，要係因可歸責於己之事由所
      致。
（二）抗告人主張因其每月收入僅一萬三千元，尚須扶養未成年
      子女一人，扣除協商還款金額一萬一千五百八十二元，僅
      餘一千四百一十八元，不足負擔每月開銷一萬二千五百六
      十九元，九十六年八月間所任職之水餃攤位生意不佳導致
      薪資減少，履行原成立之協商顯有重大困難云云。
    １依抗告人所提之九十五、九十六年度綜合所得稅各類所得
      資料清單，其九十五、九十六年度均未申報所得，有（原
      審卷第二二、二三頁）財政部臺北市國稅局九十五、九十
      六年度綜合所得稅各類所得資料清單在卷可按，亦即抗告
      人每月所得究為若干，要屬不明，亦無證據足認其於九十
      六年九月間確有收入減少情事，參諸抗告人所稱在臺北市
      內湖區東湖市場水餃攤位任職之雇主陳旭玲為抗告人前配
      偶陳昱誠胞姊，前已述及，抗告人於九十五年七月七日猶
      將原居住生活之系爭不動產以買賣為原因，移轉登記予陳
      昱誠另一胞姊陳玉美，且實際上並未收取任何現金，此經
      抗告人自承不諱（見原審卷第四、五四頁），並有（（原
      審卷第九一、九二頁即陳證七）土地、建物登記謄本可資
      參佐，顯見縱抗告人業與陳昱誠離異，仍與陳昱誠胞姊陳
      旭玲、陳玉美往來密切、關係良好，難認陳旭玲以低薪聘
      僱抗告人，或恣意刪減、剋扣抗告人薪資，況抗告人於九
      十五年十月間與債權銀行成立協商後，履行十期方毀諾，
      且其除自九十三年七月間起即為自己向南山人壽保險股份
      有限公司（以下簡稱南山壽險公司）投保終身壽險、每年
      繳付一萬八千零五十元保險費外，猶有餘裕於九十五年十
      一月間再為自己向南山壽險公司投保一年期防癌保險、每
      年繳付一萬三千六百三十六元保險費，此觀（原審卷第一
      ０四至一一八頁）保險單、要保書即明，又抗告人於九十
      三年七月六日、九十五年十一月十三日與南山壽險公司訂
      立保險契約之際，均在要保書上載稱其職業類別為「服務
      業」，職位、工作內容為「保母」（誤繕為「媬姆」），
      亦即抗告人至少自九十三年七月間起至九十五年十一月間
      止，即協商成立前二年起至協商成立後一個月，均另從事
      保母一職，自難僅憑抗告人之陳述，遽認其每月薪資僅一
      萬三千元，且九十六年九月間有收入減少情事。
    ２按左列親屬，互負扶養之義務：(一)直系血親相互間；負扶
      養義務者有數人時，應依左列順序定其履行義務之人：(二)
      直系血親尊親屬；同係直系尊親屬或直系卑親屬者，以親
      等近者為先；受扶養權利者有數人，而負扶養義務者之經
      濟能力，不足扶養其全體時，依左列順序定其受扶養之人
      ：(二)直系血親卑親屬；同係直系尊親屬或直系卑親屬者，
      以親等近者為先；受扶養權利者，以不能維持生活而無謀
      生能力者為限；前項無謀生能力之限制，於直系血親尊親
      屬，不適用之；因負擔扶養義務而不能維持自己生活者，
      免除其義務，但受扶養權利者為直系血親尊親屬或配偶時
      ，減輕其義務，民法第一千一百一十四條第一款、第一千
      一百一十五條第一項第二款、第二項、第一千一百一十六
      條第一項第二款、第二項、第一千一百一十七條、第一千
      一百一十八條定有明文。
    ３本件抗告人七十七年八月二十二日與陳昱誠結婚，九十五
      年三月九日離婚，婚後育有陳郁婷（七十八年十月十一日
      生）、陳羿（八十一年六月二十日生）、陳玟卉（八十
      六年二月五日生）、陳玟君（九十三年一月十四日生）四
      名子女，抗告人與陳昱誠離婚時，長女陳郁婷約定由陳昱
      誠監護，四女陳玟君約定由抗告人監護，二女陳羿、三
      女陳玟卉原均約定由陳昱誠監護，九十六年一月十五日重
      新約定由抗告人監護，但陳羿、陳玟卉實際仍續由陳昱
      誠扶養，此經抗告人自承在卷（見原審卷第五三頁陳報(一)
      狀第四點、第八十頁即陳證四），核與（原審卷第三九至
      四一頁）戶籍謄本、（第八一、八二頁）協議離婚書所載
      一致，故至多僅陳玟君每月二千五百元之扶養費用由抗告
      人負擔。
    ４而抗告人於財產及收入狀況說明書「聲請人兩年內必要支
      出」欄中，除「四女陳玟君扶養費」每月二千五百元外，
      尚載稱其每月「租金支出」三千元、「膳食費」二千元、
      「健保費」六百五十九元、「攤還滯納健保費」一千一百
      元、「保險費」二千七百二十四元、「手機費」五百六十
      八元（見原審卷第二十頁），合計每月支出約一萬二千五
      百六十九元，並提出（原審卷第二六、二七頁即附件七之
      二、第一二二、一二三頁即陳證十三）房屋租賃契約書、
      （原審卷第二八至三四頁）中央健康保險局臺北分局保險
      費及滯納金分期繳款核定書、分期繳納通知書、（原審卷
      第三五頁即附件七之五）年度保險費繳納證明書、（原審
      卷第三六至三八頁即附件七之六）電信資費繳款存根聯、
      電信費收據（收執聯）為證。
    其中「保險費」每月二千七百二十四元係抗告人自行向南
      山壽險公司投保終身壽險、防癌保險之保險費，並非必要
      生活費用，應予剔除。
    「手機費」每月五百六十八元部分，以聲請人所陳收入及
      所從事之行業性質，並非賴電話聯繫為生，自無撥打行動
      電話之必要，應以室內電話每月月租金七十元計算。
    「攤還滯納健保費」一千一百元部分，係自九十七年七月
      三十日起攤付，此觀前開（原審卷第二八至三四頁）中央
      健康保險局臺北分局保險費及滯納金分期繳款核定書、分
      期繳納通知書所載自明，是抗告人自九十五年十月間起至
      九十六年九月間止即成立協商時起至毀諾時止期間並未負
      擔該筆費用，該筆費用無庸計入。
    則抗告人協商成立時起至毀諾時止每月房屋租金、膳食、
      全民健康保險費、電話費等必要生活費用合計共僅五千七
      百二十九元，縱加計四女陳玟君扶養費用，亦僅八千二百
      二十九元，以抗告人從事保母以及臺北市內湖區東湖市場
      水餃攤位二份工作之薪資收入，扣除協商條件一萬一千五
      百八十二元，難謂不能維持生活。
    ４況抗告人係於甫成立協商後之九十五年十一月間，再為自
      己向南山壽險公司投保防癌保險，每年額外負擔保險費一
      萬三千六百三十六元，迭已提及，斯時抗告人如履行協商
      內容已有困難，焉會選擇再加重自己負擔、每月額外支出
      一千一百餘元投入如該年度未罹患癌症即無任何報償之防
      癌保險中？足見抗告人履行協商內容並負擔必要生活費用
      後，收支仍甚為充足寬裕、未見支絀匱乏。
四、從而，本件抗告人已與金融機構協商成立且並非因不可歸責
    於己之事由致履行有重大困難，則抗告人聲請更生，與消費
    者債務清理條例第一百五十一條之規定即屬有間，原法院駁
    回其更生之聲請，理由雖有不同，但結論並無二致，尚無不
    合，抗告人請求廢棄原裁定，難認有據，爰予駁回。
五、據上論結，本件抗告為無理由。依消費者債務清理條例第十
    五條，民事訴訟法第四百九十五條之一第一項、第四百四十
    九條第一項、第九十五條、第七十八條，裁定如主文。
中    華    民    國    99    年    1     月    11    日
                  民事第一庭審判長法  官  許紋華
                                  法  官  賴秀蘭
                                  法  官  洪文慧
上列正本核與原本無異。
本裁定不得抗告。
中    華    民    國    99    年    1     月    11    日
                                  書記官  林芝儀

司法院資訊處製作；財團法人民間司法改革基金會備份。
